【裁判字號】    98,上易,473
【裁判日期】    980924
【裁判案由】    詐欺
【裁判全文】
臺灣高等法院臺南分院刑事判決         98年度上易字第473號
上  訴  人
即  被  告  甲○○
上列上訴人因詐欺案件，不服臺灣台南地方法院九十七年度易字
第二０九一號中華民國九十八年五月十四日第一審判決（起訴案
號：臺灣台南地方法院檢察署九十七年度偵緝字第一四九三號【
原審誤載為九十七年度偵字第一五二三三號】；併案案號：臺灣
高雄地方法院檢察署九十八年度偵字第一七七四六號），提起上
訴，本院判決如下：
    主  文
原判決撤銷。
甲○○幫助共同犯詐欺取財罪，處有期徒刑肆月，如易科罰金，
以新臺幣壹仟元折算壹日。
    事  實
一、甲○○能預見提供自己帳戶之存摺、提款卡及提款卡密碼供
    他人使用，可能為他人用於財產犯罪，竟基於幫助他人犯罪
    之不確定故意，於民國九十七年三月三十日前某日，將其所
    有之臺灣郵政股份有限公司旗山郵局（下稱旗山郵局）帳號
    00000000000000號存摺、提款卡、密碼等，交付予年籍不詳
    之人。嗣有詐騙集團取得前述存摺、提款卡、提款密碼後，
    即意圖為自己不法所有之犯意聯絡，分別於九十七年三月三
    十日、三月三十一日以電話聯繫乙○○、康芳瑜、涂敏純，
    向渠等訛稱其於拍賣網站購物後匯款時，或操作錯誤或誤設
    定為分期付款，需至自動櫃員機操作取消，使乙○○、康芳
    瑜、涂敏純等不疑有他而分別陷於錯誤，各依指示操作並分
    別匯款新臺幣（下同）二萬九千九百八十七元、二萬九千九
    百八十七元及一萬二千七百七十六元至甲○○之上開旗山郵
    局帳戶內。嗣因乙○○、康芳瑜、涂敏純發現受騙而報警循
    線查獲上情。
二、案經高雄縣政府警察局移送臺灣臺南地方法院檢察署檢察官
    偵察起訴及高雄縣政府警察局旗山分局報請臺灣高雄地方法
    院檢察署檢察官移送併辦。
    理  由
壹、程序方面：
    按被告以外之人於審判外之言詞或書面陳述，除法律有規定
    者外，不得作為證據，刑事訴訟法第一百五十九條第一項固
    有明文。惟被告以外之人於審判外之陳述，雖不符刑事訴訟
    法第一百五十九條之一至第一百五十九條之四之規定（即得
    為證據之情形），而經當事人於審判程序同意作為證據，法
    院審酌該言詞陳述或書面陳述作成時之情況，認為適當者，
    亦得為證據。當事人、代理人或辯護人於法院調查證據時，
    知有第一百五十九條第一項不得為證據之情形，而未於言詞
    辯論終結前聲明異議，視為有前項之同意；刑事訴訟法第一
    百五十九條之五定有明文。本件認定事實所引用被害人警詢
    之證述，已經提示被告表示無意見（本院卷第廿六頁、第卅
    七頁），迄於言詞辯論終結前亦未聲明異議，揆諸前揭規定
    ，可認為已同意作為證據；而本院審酌該證人等之陳述及證
    據資料作成時之情況，認為適當，亦查無其他違法取證或其
    他瑕疵等不實之情事，與本案待證事實間並具有相當之關聯
    性，以之為本案證據尚無不當，復無顯有不可信之情況，自
    得採為證據。
貳、實體方面：
一、訊據上訴人即被告甲○○固坦承開設本件旗山郵局之帳戶，
    對於該帳戶嗣後遭詐騙集團使用以收受詐騙所得之贓款等情
    亦均不爭執，然矢口否認有交付該帳戶存摺、提款卡、密碼
    供他人使用之幫助詐欺犯行，辯稱：該帳戶之存摺、提款卡
    原先係放置於高雄縣旗山鎮租屋處，密碼則書寫於一本小冊
    子與提款卡放在一起，均不知於何時遺失，並未提供他人；
    且伊並不認識該行詐集團之成員，亦不認識任何被害人，如
    何幫助詐欺云云。
二、經查：
  (一)上揭帳戶之存摺、提款卡係被告所申領使用等情，迭據被告
    供承不諱（原審卷第十六頁；本院卷第廿六頁），且有中華
    郵政股份有限公司新營郵局函檢送上開山上郵局帳戶開戶基
    本資料及客戶歷史交易清單在卷可參（警第0000000000號卷
    第十四至十八頁背面；警第0000000000號卷第十五至十八頁
    ）。而上揭被害人乙○○、康芳瑜、涂敏純分別遭不詳詐欺
    集團詐騙，誤將前揭款項分別匯入被告所申請之上揭帳戶之
    事實，亦據被害人乙○○、康芳瑜、涂敏純於警詢及乙○○
    於偵查時分別指訴綦詳（警第0000000000號卷第七至八頁；
    警第0000000000號卷第一至二頁、第八至七頁；偵字第一五
    二三三號卷第五頁），並有被害人乙○○、康芳瑜、涂敏純
    之報案紀錄三份及金融機關轉帳明細二份、乙○○中華郵政
    自動櫃員機交易明細單一紙在卷可參（警第0000000000號卷
    第九至十三頁；警第0000000000號卷第三至五頁、第十至十
    四頁），足見上情非虛。
  (二)被告雖辯稱該帳戶之存摺、提款卡與密碼，係放置於旗山租
    屋處而遺失云云，然被告於警詢及偵訊中，均陳稱該旗山郵
    局帳戶係作為收受薪資之用，對照被告於警詢中稱於九十六
    年十一月至十二月間，在龍鳳食品公司任職乙情（警第0000
    000000號卷第四頁），以及該帳戶曾於九十六年十一月廿日
    設定改為存款利息較高之薪資存戶，嗣於九十六年十二月十
    日即有一萬一千七百四十一元款項存入，有查詢存簿變更資
    料、交易資料各一份在卷可佐（警第0000000000號卷第十七
    至十八頁），詢之被告於原審審理時，就上開一萬一千七百
    四十一元部分，供稱該款項即為在龍鳳食品公司所得之薪資
    等語無誤（原審卷第卅三頁），逐筆相互對照，該帳戶在九
    十六年十二月前，確如被告所辯其以該帳戶作為受領薪資之
    用無訛，且該郵局帳戶於九十六年十二月、九十七年一月間
    ，仍有多筆存提款紀錄，且其匯入、領出之經辦局號均屬相
    同，有前揭查詢帳戶最近交易資料附卷可參（警第00000000
    00號卷第十八頁），堪信於九十七年一月三十一日前，該帳
    戶仍為被告所使用至明。
  (三)被告上訴意旨以其在九十七年一月卅一日前之時段內，仍在
    使用該帳戶，嗣係因上訴人在「龍鳳食品公司」上班，公司
    要求員工需提供一帳戶帳號，以利公司匯入員工之薪津，當
    上訴人擬向郵局申請查看自己帳戶內，到底尚有多少之存款
    餘額時，才意外發現自己之系爭存摺、提款卡及抄錄密碼於
    其上之小冊子，均遍尋不著云云，惟就時間點而言，顯然與
    其在龍鳳食品公司就職領薪之時間不符，亦即被告在龍鳳食
    品公司最後薪資入帳日為九十六年十二月十日，離職後尚有
    使用上該帳戶往來至九十七年一月卅一日，且在九十七年一
    月卅一日將上開帳戶內之存款提領一空，有上開查詢帳戶最
    近交易資料一份在卷可稽（警第0000000000號卷第十八頁）
    ，足見被告上開所辯其係擬查明帳內存款尚餘多少始發現存
    摺及提款卡遺失云云，顯然不實。蓋依上所述，九十六年年
    末被告已自龍鳳食品公司離職自無薪資匯入，且其於九十七
    年一月卅一日已將帳戶內存款提領一空，在提領一空又無匯
    入新款項之下，又豈有餘額可言，是其所辯顯與事實不符而
    無足採。
  (四)又依上開帳戶迄九十七年一月卅一日使用之頻率及被告上開
    郵局帳戶之提款密碼係依據其生日而設，亦據被告於警詢、
    原審及本院審理時自陳在卷。準此，倘被告所言為真，則被
    告理當會將該帳戶提款卡放置於易於取得之處，且勿庸另行
    記錄上開密碼即能清楚記憶提款密碼，始合常理。詎被告仍
    反常地將上開提款密碼記載於一小冊子上，復將該小冊子與
    提款卡隨意放置租屋處，而事後該小冊子、提款卡連同存摺
    等均在租屋處遺失，卻無其他物品一併失落，凡此均與常情
    有違，是被告之前開辯詞，在在令人懷疑。
  (五)再按犯罪集團係為避免自金融機構帳戶之來源回溯追查其身
    分，而使用他人金融機構帳戶供被害人匯款及取贓，其對於
    金融機構帳戶所有人發現存摺及提款卡遺失或遭竊時，會向
    警方報案，並向金融機構辦理掛失止付，當知之甚稔，其既
    有意利用他人帳戶作為詐欺取財工具，當無選擇一隨時可能
    遭真正存款戶掛失而無法使用之帳戶之可能，輔以現今社會
    上，確實存有不少為貪圖小利而出售自己帳戶供他人使用之
    人，是犯罪集團僅需支付少許金錢，即可取得可完全操控而
    無虞遭掛失風險之他人帳戶，實無明知係他人所遺失或遭竊
    之金融機構帳戶，仍以之供作詐欺款項匯入之用之必要，否
    則，若在其尚未施詐前，或詐騙後未及提領該帳戶內之贓款
    前，該帳戶即遭掛失，豈非無法遂其詐欺取財之目的，是詐
    欺集團絕無將涉及恐嚇取財成否之關鍵置於如此不確定境地
    之可能。又犯罪集團使用人頭帳戶供作被害人交付款項之管
    道，早已為平面及電子媒體廣泛報導，以被告之年齡、智識
    及社會生活經驗而論，實難諉為不知。再被告既以自己名義
    開立帳戶，即需擔負保管與正當使用之責，否則任何人以自
    己名義設立帳戶後，皆恣意將之丟棄或交付予他人使用，終
    將使金融交易秩序陷於混亂，對整體社會造成衝擊。被告明
    知金融帳戶可能供為他人不法犯罪使用之工具，仍提供提款
    卡、密碼予他人使用，足見其主觀上有縱或他人將帳戶做為
    詐欺等不法用途之工具，亦與本意無違，被告有幫助他人詐
    欺之不確定故意，乃堪認定。
  (六)綜上所述，本件被告上訴理由以其前揭帳戶之提款卡及密碼
    係遺失云云，顯與常理不符而不足採信。其既將上開帳戶之
    提款卡及密碼交付予不詳姓名之人，其於交付之時確有預見
    該真實姓名年籍不詳之成年男子將該帳戶使用於不法用途至
    明，而其仍容任該集團將其作為詐騙他人之人頭帳戶使用亦
    無所謂，足徵被告有幫助詐欺之不確定故意。故被告犯行堪
    以認定，應予依法論科。
三、按刑法上之幫助犯，係指以幫助之意思，對於正犯資以助力
    ，而未參與實施犯罪構成要件之行為者而言，故幫助犯無獨
    立性，以正犯已經犯罪為構成要件，如無他人犯罪行為之存
    在，幫助犯即無由成立。是以幫助犯既從屬於他人之犯罪行
    為，其所幫助之內容，厥為正犯之「犯罪行為」，從而幫助
    犯係於正犯之犯罪成立之時成罪。核被告基於幫助詐騙集團
    犯刑法第三百三十九條第一項詐欺取財犯罪之故意，而犯上
    開之罪，應依刑法第卅條第一項前段規定，論以詐欺取財罪
    之幫助犯，並依同條第二項之規定，按正犯之刑度減輕之。
    該集團成員間有犯意聯絡、行為分擔，應論以共同正犯。惟
    被告除提供提款卡及密碼外，既無事證足資證明其與該集團
    成員所實施之詐欺行為間有何犯意聯絡、行為分擔，自不足
    以認定與該集團成員共同犯詐欺取財罪。又檢察官移送併案
    即台灣高雄地方法院檢察署九十八年度偵字第一七七四六號
    部分，即被告提供上開帳戶供犯罪集團得以併持向被害人康
    芳瑜、涂敏純實施詐欺取財之犯行，雖未據起訴意旨論及，
    惟此部分犯罪事實與起訴意旨所載均屬上開被告所申領之同
    一帳戶，因被告只有交付上開帳戶之單一幫助行為，顯係實
    質上一罪關係，應為起訴效力所及，本院自得併予審酌。
四、原審以被告罪證明確，予以論科，固非無見，惟原審就移送
    併案部分之康芳瑜、涂敏純未及審理，尚有未洽（此部分本
    院認與上開起訴到院部分屬單一幫助詐欺犯意之行為單數，
    屬實質上一罪，詳如上述）。被告上訴猶執陳詞否認犯罪，
    雖無足採，但原判決既有上開可議之處，要屬無可維持，應
    由本院撤銷改判。爰審酌被告提供金融帳戶供他人從事不法
    使用，間接導致犯罪集團因使用人頭帳戶，阻礙警方之查緝
    而逍遙法外，致使受害民眾陸續增加，以此手段行騙詐財者
    ，日益猖獗，助長他人犯罪，危害交易秩序與社會治安，且
    造成本案被害人數人之財產損失，而被告犯後又始終飾詞卸
    責否認犯行之態度等一切情狀，量處如主文第二項所示之刑
    ，併諭知易科罰金之折算標準，以示懲儆。
據上論斷，應依刑事訴訟法第三百六十九條第一項前段、第三百
六十四條、第二百九十九條第一項前段，刑法第三十條第一項前
段、第二項、第三百三十九條第一項、第四十一條第一項前段，
刑法施行法第一條之一，判決如主文。
本案經檢察官劉得鉦到庭執行職務。
中    華    民    國    98    年    9     月    24    日
                  刑事第六庭    審判長法  官    董武全
                                      法  官    林英志
                                      法  官    沈揚仁
以上正本證明與原本無異。
不得上訴。
                                      書記官    廖文靜
中    華    民    國    98    年    9     月    25    日
附錄：本判決論罪科刑條文
刑法第339條：（普通詐欺罪）
意圖為自己或第三人不法之所有，以詐術使人將本人或第三人之
物交付者，處5年以下有期徒刑、拘役或科或併科1千元以下罰金
。
以前項方法得財產上不法之利益或使第三人得之者，亦同。
前二項之未遂犯罰之。


司法院資訊處製作；財團法人民間司法改革基金會備份。
